臺灣高雄地方法院民事裁定　　　　　 100年度消債抗字第56號
抗　告　人　林彥銘
上列抗告人因消費者債務清理條例事件聲請更生，對於中華民國
100 年4 月18日本院100 年度消債更字第33號裁定提起抗告，本
院裁定如下：
    主    文
抗告駁回。
抗告程序費用新臺幣壹仟元由抗告人負擔。
    理    由
一、抗告意旨略以：抗告人於民國95年間與最大債權銀行成立債
    務協商，雖事後毀諾，然係因抗告人每月薪資收入新臺幣（
    下同）58,495元，扣除軍保費790 元、健保費859 元、退撫
    金2,371 元、伙食費1,396 元後及強制執行金額19,498元後
    ，每月實領33,581元，其中強制執行債權人係抗告人於95年
    協商時，拒不參加協商之高雄第二信用合作社（現為大眾銀
    行）及良京實業股份有限公司（下稱良京公司），原審以抗
    告人每月收入54,102元作為計算基準，已有未當，抗告人每
    月實際收入33,581元，扣除原審認定之每月生活支出9,829
    元後，每月餘款23,752元，無法負擔最大債權銀行所提出每
    月清償24,000元之還款條件，抗告人確有不能清償之事由，
    原裁定未查明事實，顯有違誤，爰依法提起抗告，請求廢棄
    原裁定，並准為更生之聲請等語。
二、按「債務人不能清償債務或有不能清償之虞者，得依本條例
    所定更生或清算程序，清理其債務」，消費者債務清理條例
    第3 條定有明文。衡以消費者與金融機構間債之關係之發生
    ，係依契約自由原則及相互間之信賴為基礎，此為社會經濟
    活動得以維繫及發展之重要支柱，債務人經濟窘迫，固不應
    任其自生自滅，債權人一方之利益，仍不能因之摒棄不顧。
    故債務人於協商程序中，自應本於個人財產及收支狀況，依
    最大誠信原則，商討解決方案。如終究不能成立協商，於聲
    請更生或清算時，法院審酌上開條文所謂「不能清償或有不
    能清償之虞」，自宜綜衡債務人全部收支及財產狀況，評估
    是否已不能維持符合人性尊嚴之最基本生活條件，所陳報之
    各項花費，是否確屬必要性之支出，如曾有協商方案，其條
    件是否已無法兼顧個人生活之基本要求等情，為其判斷之準
    據。倘債務人有固定收入，具備分期清償債務之能力，僅一
    時無法清償全部債務，即難謂債務人不能清償其債務，以避
    免其藉此善意之立法而惡意圖謀減免債務，致使社會陷於道
    德之危險，並因此使信用緊縮而造成社會經濟之動盪。本件
    抗告人於消費者債務清理條例施行前之95年3 月24日業依「
    中華民國銀行公會會員辦理消費金融案件無擔保債務協商機
    制」，與最大債權金融機構即臺東區中小企業銀行達成債務
    清償方案之協商，約定抗告人應自95年4 月起分120 期，利
    率7%，每月10日以23,000元依各債權銀行債權金額比例清償
    各項債務至全部清償為止，而抗告人於協商成立後，僅還款
    3 期，其後因未再續繳而毀諾等節，有客戶資料及澳商澳盛
    銀行集團股份有限公司（承受荷商荷蘭銀行股份有限公司臺
    北分公司，荷商荷蘭銀行股份有限公司承受臺東區中小企業
    銀行）陳報狀附卷可稽（見原審卷第121 至127 頁）。是抗
    告人於前既已依債務協商機制與金融機構成立協商，依上開
    說明，即應依此協商結果而為誠信履行，其如欲援引上開條
    例條項之例外規定而再聲請更生或清算時，自應就其不依約
    履行是否具不可歸責於己之事由而致履行顯有重大困難之情
    形從嚴審查，以避免道德上之危險。
三、經查：
（一）抗告人主張其於毀諾前，因95年7 月間遭強制執行扣薪，
      於支出必要生活費用後，收入已不足繳納協商款云云，惟
      查，抗告人自95年3 月24日成立協商時即已任軍職迄今，
      每月應領薪資不加計年終獎金亦不致有何重大變動，抗告
      人99年度1 至7 月每月薪資收入均為57,525元，99年度8
      月至12月每月薪資收入均為58,495元，平均每月收入約57
      ,929元，有抗告人之99年度薪資單附卷可稽（見原審卷第
      133 至144 頁），而其應領薪資雖有扣除軍保、健保費、
      退撫金及薪資扣款，然上述軍保、健保費已計入如下之個
      人生活必要費用中，為避免重複認列，應不得扣除計算，
      又退撫金為退休金之提列，於抗告人退休後得以領回，如
      於薪資中扣除該筆退撫金不予列計，將使抗告人於免除債
      務後另有所得，對債權人有失公平，另法院扣薪部分，抗
      告人遭強制執行扣薪1/3 係用於清償債務，可同時減少抗
      告人負債金額，故在計算其清償能力時，自不應計入扣除
      項目以還原其資力。本院認抗告人99年度每月應領薪資加
      計年終獎金仍應以65,170元計算，始為合理，則95年間抗
      告人之薪資，原裁定以54,102元為償債能力之基礎，並無
      不合理之處。
（二）又抗告人已負債2,344,797 元，自應節撙開銷償債，是應
      以抗告人住所地之高雄縣95年度最低生活費標準9,210 元
      計算其必要支出。再抗告人95年度每月之平均所得約54,1
      02元，扣除抗告人個人之生活費9,210 元，尚餘44,892元
      可供清償債務，縱依抗告人主張收入扣除軍保、健保費、
      退撫金伙食費及強制執行後之實際領得薪資33,581元，再
      扣除原審認定之每月生活支出9,829 元，每月尚餘款約23
      ,752元，抗告人仍可繳納每月23,000元之協商款，並無不
      能履行情事。另債務人為了償還債務，必須經歷履行期間
      較不寬裕之經濟生活，然此乃債務人於負擔債務時即得預
      見，是依誠實及信用之原則，債務人於有履行可能性時，
      仍應誠實勤勉地履行債務，尚難僅憑抗告人主張其於95年
      7 月間需另支出強制執行款項，而認抗告人履行顯有重大
      困難。準此，堪認抗告人尚乏不可歸責於己致履行顯有重
      大困難之情形可言。
四、綜上所述，本件抗告人未能舉證證明其有何具有不可歸責於
    己之事由致履行顯有重大困難之情，自難認已具備更生聲請
    之要件，原裁定據此駁回抗告人更生之聲請，於法並無違誤
    ，抗告意旨猶執前詞，指摘原裁定不當，為無理由，應予駁
    回。
五、結論：本件抗告為無理由，爰依消費者債務清理條例第15條
    、民事訴訟法第495 條之1 第1 項、第449 條第1 項、第95
    條、第78條，裁定如主文。
中    華    民    國   100    年    6     月    30    日
                  民事第五庭審判長法  官  黃國川
                                  法  官  劉定安
                                  法  官  秦慧君
正本係照原本作成。
對本裁定除有涉及法律見解且具有原則上之重要性者外，不得再
抗告。如提再抗告，應於裁定送達後10日內，以書狀向本院提出
再抗告，並繳納再抗告費新臺幣1,000 元。
中    華    民    國   100    年    6     月    30    日
                                  書記官  鄭筑尹